【裁判字號】    89,訴,1422
【裁判日期】    891019
【裁判案由】    商業會計法等
【裁判全文】
臺灣高雄地方法院刑事判決                        八十九年度訴字第一四二二號
    公  訴  人  臺灣高雄地方法院檢察署檢察官
    被      告  丙○○
    被      告  甲○○
    選任辯護人  林慶雲
                陳裕文
                許瑜容
右列被告因商業會計法等案件，經檢察官提起公訴（八十九年度偵字第五三三七號）
，本院判決如左：
    主  文
丙○○連續行使偽造私文書，足以生損害於公眾及他人，處有期徒刑肆月，緩刑貳年
。偽造永順加油站股份有限公司八十五年五月份至十二月份薪表及工資清冊內「丁○○」之印文貳拾參枚均沒收。
甲○○無罪。
    事  實
一、丙○○係設高雄市○○區○○路六五三號永順加油站股份有限公司（下稱永順加
    油站）洗車部門之領班，明知丁○○於民國八十五年五月中旬至十二月間，未在
    該加油站擔任洗車工，竟意圖為自己不法所有之概括犯意，將其於八十四年底某
    日拾得之丁○○身分證先予影印後丟棄，連同一起拾得之丁○○印章一併交由不
    知情之永順加油站會計戊○○申報薪資，使其在所繕寫之永順加油站八十五年五
    月下半月份至十二月份之薪資表及丙○○書立之切結書上工資清冊內丁○○薪資
    及伙食津貼一欄上蓋用丁○○印章，偽造丁○○領取薪資之工資清冊私文書，並
    據以行使，使永順加油站陷於錯誤而詐領丁○○之薪資及伙食津貼共計新台幣十
    六萬三千五百元得手，永順加油站乃依上開工資表據以制作該加油站八十五年度
    營利事業所得稅申報書，並持之向高雄市國稅局小港稽徵所申報稅捐，足生損害
    於丁○○及永順加油站。
二、按經被害人丁○○向財政部高雄市國稅局三民稽徵所檢舉，由財政部高雄市國稅
    局移送臺灣高雄地方法院檢察署檢察官偵查起訴。
    理  由
壹、有罪部分
一、右揭事實，業據被告丙○○於本院審理時供認不諱，核與被害人丁○○於警偵訊
    及本院審理時指訴之情節大致相符，並經證人即永順加油站會計戊○○到庭證述
    ：「丁○○的身分證及印章是丙○○交給我的，洗車員工由領班丙○○應徵，也
    是由領班將身分證、印章交給我，我就報薪資，我不知道丁○○沒有到加油工作
    ，我的辦公室在樓上故不一定有機會看到洗車員工，薪水除了一、二位洗車員工
    會自己來領外，其他大部分都是由洗車部門領班丙○○來領取」等語屬實，復有
    永順加油站薪資表十五紙及切結書一紙附卷可稽，被告前開自白核與事實相符，
    自可採為論罪之依據；本件事證明確，被告犯行堪予認定。
二、查工資清冊係領取薪資之證明，須經受僱人蓋章具領，故具有按冊列金如數領訖
    之用意，應屬私文書（最高法院六十九年台上字第六九六號判例、同院七十二年
    台上字第六四六六號判決意旨參照）。被告於上開時、地，使不知情之永順加油
    站會計戊○○蓋用丁○○印章在薪表上而偽造私文書，並進而持向該加油站請領
    薪資及伙食津貼以詐得十六萬三千五百元之款項，核其所為，係犯刑法第第二百
    十六條、第二百十條之行使偽造私文書罪之間接正犯，及同法第三百三十九條第
    一項之詐欺取財罪。被告各次盜用印章、偽造印文之行為為偽造私文書之部分行
    為，應為偽造私文書所吸收；又其偽造私文書後，復持以行使，其偽造之低度行
    為為行使之高度行為所吸收，均不另論罪。再被告先後多次行使偽造私文書及詐
    欺之犯行，均時間緊接，方法相同，觸犯構成要件相同之罪名，顯然均係基於概
    括犯意為之，各均為連續犯，應依同法第五十六條規定，各以一罪論。另被告所
    犯上開二罪間，有方法結果之牽連關係，為牽連犯，應依同法第五十五條後段規
    定，從一重之連續行使偽造私文書罪處斷。公訴人雖僅就違反稅捐稽徵法第四十
    七條第一款、第四十一條之逃漏稅捐、商業會計法第七十一條第一款及刑法第二
    百十六條、第二百十五條行使業務上製作不實文書罪之犯行提起公訴，然檢察官
    就犯罪事實一部起訴者，其效力及於全部，本件被告詐欺犯行與前揭論罪科刑之
    連續行使偽造私文書部分，有牽連犯裁判上一罪之關係，而公訴人起訴之偽造印
    文行為又係前開偽造私文書之部分行為，已如前述，是本院自得就屬裁判上一罪
    之偽造私文書及詐欺犯行部分一併為審判，附此敘明。爰審酌被告利用職務之便
    ，為圖一己之私利，詐得薪資達十六萬三千五百元，所得非少，本不宜輕縱，惟
    念其犯後坦承犯行，態度尚稱良好，且與被害人丁○○達成和解，而被害人永順
    油站負責人甲○○亦表示不予追究等一切情狀，量處如主文所示之刑，以資懲儆
    。又查被告前未曾受有期徒刑以上刑之宣告，此有臺灣高雄地方法院檢察署刑案
    資料查註紀錄表在卷可按，其因一時貪念，致觸犯本案犯行，事後已深表後悔之
    意，經此刑之教訓，自當知所警惕，而無再犯之虞，本院綜核各情，認前開對其
    刑之宣告，以暫不執行為適當，爰併宣告緩刑二年，以啟自新。另卷附被告利用
    不知情之戊○○所偽造永順加油站股份有限公司八十五年五月份至十二月份薪表
    及工資清冊內「丁○○」之印文二十三枚，應依刑法第二百十九條規定，併予宣
    告沒收。
貳、無罪部分
一、公訴意旨以：被告甲○○係永順加油站負責人，乃係依法應納稅之義務人，明知
    未於八十五年五月至十二月（起訴書誤載為一月至十二月）間僱用丁○○，乃與
    所僱用之領班丙○○、會計戊○○（另行偵辦）共同基於行使偽造文書、製作不
    實會計憑證之概括犯意聯絡，由丙○○提供丁○○之身分證及偽造丁○○之印章
    持向戊○○虛列登載自八十五年五月起至同年十二月止資支領工資十五萬元之工
    資表，且製成各類所得扣繳暨免扣繳憑單，以詐術向財政部高雄市國稅局提出申
    報，使營業稅增加，營利所得減少，以此方法逃漏營利事業所得稅，足以生損害
    於丁○○及稅捐機關課稅之正確性，因認被告丙○○、甲○○共同涉犯稅捐稽徵
    法第四十七條第一款、第四十一條以詐術逃漏稅捐、商業會計法第七十一條第一
    款之明知不實事項填製會計憑證罪及刑法第二百十六條、第二百十五條行使業務
    上製作不實文書等罪嫌。
二、按犯罪事實應依證據認定之，無證據不得推定其犯罪事實；不能證明被告犯罪或
    其行為不罰者，應諭知無罪之判決，刑事訴訟法第一百五十四條、第三百零一條
    第一項定有明文。又犯罪事實之認定，應憑真實之證據，倘證據是否真實尚欠明
    顯，自難以擬制推測之方法，為其判斷之基礎。又認定犯罪事實所憑之證據，雖
    不以直接證據為限，間接證據亦包括在內；然無論直接證據，其為訴訟上之證明
    ，須於通常一般之人均不致於有所懷疑，而得確信其為真實之程度者，始得據之
    為有罪之認定（最高法院五十三年臺上字第六五六號、七十六年度台上字第四九
    八六號判例參照）。
三、本件公訴人認為被告丙○○、甲○○涉有右揭罪嫌，無非以被害人丁○○之指訴
    及八十五年度各類所得扣繳暨免扣繳憑單、工資表各一份為其主要論據。訊據被
    告甲○○固坦承其係永順加油站之負責人，且申報八十五年度丁○○之薪資所得
    等事實不諱，惟堅決否認有何行使業務上登載不實文書及逃漏稅捐之犯行，辯稱
    ：另經營其他事業，不常至加油站，加油站每一部門均有各自的領班在負責，不
    知道丙○○是拿丁○○的身分證影本來冒領薪資等語。經查，被告丙○○固坦承
    有交付丁○○之身分證影本予永順加油站，及虛報丁○○之薪資所得並蓋用葉祥
    印章於該加油站之工資表上等事實，惟參酌證人即永順加油站加油部門之領班乙○○於本院審理時證稱：「公司分加油部門、會計部門及洗車部門，各部門均由
    領班各自負責自己部門的業務，洗車部門由丙○○負責，該部門約有八、九位員
    工。老闆有事才會過來加油站，若我們有事會ＣＡＬＬ老闆，老闆就會過來，老
    闆沒有在過問我們應徵多少人員，我們應徵的人員，我們會叫他們繳身分證影本
    交給公司會計，印章是員工領薪時員工才帶過來，薪水大部分都是由員工自己去
    領，有時若員工有事則會我們代理。加油部門有十三位員工，另有一部份的工讀
    生，有那些加油員工會計及老闆均不知道，因只要我們正常工作就好了」等語，
    核與證人即該加油站會計戊○○證述：「他（指甲○○）沒有固定來上班，有時
    會來看看，他不清楚洗車部門有那些員工，他也不會一一一核對有那些員工，他
    只是看發放薪資的總數字而己。洗車部門都是由丙○○在負責員工的調配」等語
    一致，及被告丙○○亦供承洗車部門由伊全權負責等語以觀，顯見被告甲○○所
    辯應非子虛，堪可採信；況被告丙○○連續行使偽造私文書詐領丁○○薪資之犯
    行，已如前所述，永順加油站既已將丁○○之薪資如數交由被告丙○○提領，益
    徵被告甲○○與被告丙○○應無虛列丁○○薪資所得及逃漏稅捐之犯意聯絡及行
    為之分擔。被告甲○○既無何犯罪故意，所為即與稅捐稽徵法第四十七條第一款
    、四十一條之詐術逃漏稅捐罪、商業會計法第七十一條第一款之明知不實事項填
    製會計憑證罪及刑法第二百十六條、第二百十五條之行使業務上證載不實文書罪
    之構成要件有間，自難僅以卷附之永順加油站之工資堪表十五紙及各類所得扣繳
    暨免扣繳憑單一紙即遽以上開罪名相繩。此外，復查無其他積極證據足認被告確
    有公訴人所指之犯行，揆諸前揭規定及判例意旨，不能證明被告甲○○犯罪，自
    應諭知無罪判決。又被告甲○○既無何公訴人所指之犯行，而被告丙○○亦非加
    油站之負責人自無從單獨成立該罪，原應為無罪之諭知，惟公訴意旨認前開有罪
    部分之偽造印文犯行為此部分偽造業務上不實文書犯行之部分行為，且與逃漏稅
    捐犯行有牽連犯之裁判上一罪之關係，爰不另為無罪之諭知，併此敘明。
據上論斷，應依刑事訴訟法第二百九十九條第一項前段、第三百零一條，刑法第五十
六條、第二百十六條、第二百十條、第三百三十九條第一項、第五十五條後段，罰金
罰鍰提高標準條例第一條前段，判決如主文。
中      華      民      國    八十九    年      十      月    十九      日
                              臺灣高雄地方法院刑事第三庭
                                  法  官    柯彩燕
右正本證明與原本無異。
如不服本判決，應於判決送達後十日內，向本院提出上訴狀。
                                  書記官    楊真芬
中    華    民    國      八十九      年      十      月     二十三     日


司法院資訊處製作；財團法人民間司法改革基金會備份。
